---
title: "TP 2 - Variables qualitatives"
author: "Paul Bastide, Chloé Serre-Combe, Alexandre CAPEL"
date: "2024-2025"
output:
  pdf_document:
   number_sections: true
---

## Mise en place {-}

Créez un nouveau document `.Rmd`, avec une sortie au format `html` (ou `pdf`).

Vous compléterez ce document au fur et à mesure en suivant les indications du texte.

---

# Box Office

## Diagramme en barres avec `geom_col()`

On veut utiliser un jeu de données comptant le nombre de vehicules passant à un carrefour en une semaine selon quatre type (vélo, voiture, bus, moto). On obtient le tableau suivant (données totalement inventées) :


```{r echo = FALSE}
data.frame(Type = c("Bus", "Voiture", "Vélo", "Moto"), Nombre = c(612, 805, 313, 761)) |> 
  knitr::kable(caption = "Types de véhicules", format = "markdown", align = "c")
```


> **1.** Créez un data.frame nommé `vehicules` contentant deux variables : la variable `type` représentant le type de véhicule, et la variable `nombre` représentant leur nombre.

> **2.** Faire un diagramme en barres représentant le nombre de véhicule par type. Que se passe-t-il lorsque vous échangez le rôle de `x` et `y `?

*Pour faire un diagramme en barre avec ce genre de tableau de données, il faut utiliser la fonction de `geom_col` de la librairie `ggplot2`.*

## Ordonnancement des facteurs

On cherche maintenant à rendre la représentation plus facile à lire.

Par défaut, `R` classe les facteurs (type de véhicule) par ordre alphabétique.
C'est rarement le bon choix, et il faut souvent ré-ordonner les facteurs
pour obtenir une représentation plus agréable.

Ici, on cherche à ordonner les type de véhicules par leur nombre passant au carrefour, de telle sorte à
représenter une "hiérarchie" entre eux.

Pour cela, on utilise la fonction `fct_reorder`, de la librairie `forcats`.

> **1.** Reprendre la représentation précédente, en classant les types de véhicules du plus grand nombre au plus petit en utilisant la fonction `fct_reorder`.

*Si besoin, regardez la documentation en tapant `?fct_reorder` dans la console.*

## Nettoyage

Il est possible de changer le thème du graphique
(e.g., fond blanc au lieu de gris), d'ajouter des noms aux axes et un titre.
Il est aussi possible de changer la couleur des barres.

> **1.** Reprenez et améliorez le graphique précédent, de telle sorte à le
rendre "publiable". Décrivez en une phrase le jeu de données, afin que votre 
document soit auto-sufisant.

# Pingouins

## Jeu de données et objectif

On reprend le jeu de données des pingouins de l'antarctique,
contenu dans la librairie [`palmerpenguins`](https://allisonhorst.github.io/palmerpenguins/).

On cherche à faire une représentation similaire à la précédente, c'est-à-dire 
un diagramme en barres, avec le nombre d'individus de chaque espèce présente dans l'archipel.

> **1.** Importez le package `palmerpenguins` et chargez les données du jeu de données `penguins`. Retirez les lignes contenant des `NA`.


> **2.** Décrivez l'expérience statistique associée à ce graphique:
>
> * à quelle question tente-t-on de répondre ? 
>
> * quels sont les *individus* ?
>
> * quelle est la *population* ? l'*échantillon* ?
>
> * quelle est la *variable* ? quelles sont ses *modalités* ?

## Comptages

Dans le jeu de données précédent, on avait accès directement à la quantité
à tracer (nombre de films par pays de production).

Ici, le jeu de données est plus riche : chaque ligne contient des informations
sur un individu, dont celle qui nous intéresse ici, l'espèce.

Il faut donc faire un *résumé* du jeu de données, pour en extraire l'information
qui nous intéresse, à savoir le nombre d'individus par espèce.

Dans `R`, il est facile de faire un tel décompte.

```{r, eval = FALSE}
penguins_nomissing$species
penguins_nomissing$species == "Adelie"
sum(penguins_nomissing$species == "Adelie")
```

> **1.** Comptez le nombre d'individu de chaque espèce avec `dplyr`. 

## Graphique "artisanal"

Grâce aux fonctions précédentes, il est donc possible d'extraire le nombre d'individus
par espèces.

> **1.** En utilisant les mêmes fonctions que pour le jeu de données précédent,
faire un diagramme en barres représentant le nombre d'individus par espèce dans l'archipel.

## Diagramme en barres avec `geom_bar()`

Il est assez courant d'avoir à faire ce genre de décomptes avant une représentation
graphique.

`ggplot2` a donc une fonction dédiée, `geom_bar()`, qui le fait automatiquement pour nous.

> **1.** Reproduire le graphique précédent, en repartant directement du jeu de données initial.


## Nettoyage

De la même manière que précédemment, le graphique "de base" peut être amélioré,
en ré-ordonnant les facteurs, et en nommant les axes.

> **1.** Rendre le graphique précédent plus "présentable". Pour réordonner les
facteurs, vous pouvez utiliser la fonction `fct_relevel`.

## Ajout d'information

On peut modifier la questions d'origine, en se demandant:
*quel est le nombre d'individus mâles et d'individus femelles de chaque espèce ?*

Pour y répondre, il faut exploiter l'information `sex` contenue dans le tableau.
Il s'agit donc de compter tous les individus de l'espèce *Adelie* mâles,
puis tous les individus de l'espèce *Adelie* femelles, etc.

Heureusement, `ggplot2` peut le faire pour nous de manière automatique, à condition
de lui donner une "esthétique" de plus à tracer.

Par exemple, l'esthétique `fill` permet de **colorer** des surfaces
(ici, l'aire de barres) en fonction d'un facteur.

> **1.** Représentez le nombre d'individus 
par espèce et par sexe dans un même graphique.

Par défaut, `R` "empile" les couleurs les unes sur les autres.
Il est parfois préférable de les représenter côte à côte.
Cela est possible en précisant l'option `position = "dodge"` dans `geom_bar()`.

> **2.** Faire varier la position des barres en utilisant l'argument position de la fonction `geom_bar()` sur le code précédent.

On peut aussi utiliser une autre fonction afin de séparer le graphique en deux par sexe : il faut utiliser une nouvelle couche dans notre graphique se nommant `facet_grid`. Attention, la syntaxe ici est particulière !

> **3.** Faire varier la position des barres en utilisant la fonction `facet_grid`.

## Nettoyage

> **1.** Rendre le graphique précédent "publiable". Présentez le contexte
et la question en une phrase, de telle sorte à rendre la représentation auto-suffisante.

# Parlements

## Données

L'union interparlementaire ([UIP](https://www.ipu.org/fr)) est une organisation 
mondiale des parlements nationaux.
L'UIP maintient une base de données complète ([Parline](https://data.ipu.org/fr)) 
sur la plupart des parlements dans le monde, ce qui permet de comparer
leurs structures, leurs compositions, ou leurs méthodes de travail.

On s'intéresse ici en particulier à leur jeu de données historique 
sur les femmes dans les parlements nationaux, disponible [ici](https://data.ipu.org/dataset/percentage-of-women-in-parliament-between-1945-2018/).

> **1.** Téléchargez les données, puis importez les dans `R` à l'aide de
la fonction `read_csv`, `read_xlsx` ou `read_excel` de la librairie `readxl` (selon l'extension du fichier télécharger). Décrivez brièvement les données (taille, variables, ...).


## Assemblée constituante française

Dans un premier temps, on s'intéresse uniquement à la proportion de femmes 
dans l'assemblée constituante de la quatrième république française.

> **1.** Renseignez-vous sur la quatrième république.
En quelle année a-t-elle été proclamée ?
Extrayez les données correspondantes à cette assemblée.
Quel est le pourcentage de femmes dans cette assemblée ?
Le pourcentage d'hommes ?




On cherche à représenter la proportion de femmes dans cette assemblée par
un diagramme en barres.

Pour ce faire, il faut re-formater les données de telle sorte à avoir une colonne
`Sexe` (homme/femme) et une colonne `pourcent` donnant le pourcentage de
chaque genre. 

> **2.** Tracez un diagramme en barres représentant la proportions de femmes
dans l'assemblée constituante de la quatrième république française.  

Pour représenter une assemblée, un diagramme en secteurs (camembert) peut
être plus parlant.
Dans `R`, on peut utiliser la fonction `geom_arc_bar` de la librairie
`ggforce`, qui complète la librairie `ggplot2` utilisée jusqu'à présent.

> **3.** Tracez un diagramme en secteurs représentant le nombre de femmes
dans l'assemblée constituante de la quatrième république française.  
Question bonus: quelle est la proportion de femmes dans l'assemblée constituante 
de la cinquième république ?

## Evolution de la proportion de femmes dans l'assemblée d'un pays

On cherche maintenant à décrire l'évolution de la proportion de femmes au cours
du temps dans le parlement d'un pays en particulier.

> **1.** Choisissez un pays et extrayez des données correspondantes.  
Formulez clairement la question, en précisant le pays et la période choisie.

> **2.** Tracez le jeu de données en utilisant des diagrammes barres empilées.

Dans le graphique précédent, les années sont représentées simplement par 
l'`aes` `x`, et les proportions sont en `y`.

Pour un diagramme camembert, on ne peut pas utiliser ces esthétiques.
Pour tracer toutes les années côtes à côtes, on peut utiliser la fonction
`facet_wrap`.

> **3.** Tracez le jeu de données en utilisant des diagrammes en secteurs.

## Autres questions

Dans la première section, on s'est intéressé à un pays donné à une année donnée,
et dans la seconde, à un pays donné au cours du temps.
Il serait possible de s'intéresser à d'autres sous-ensembles des données, par
exemple plusieurs pays pour une année donnée,
ou plusieurs chambres dans un même pays, etc.
Cela répondrait à des questions différentes, par exemple :
"En 2002, quelle était la proportion de femmes dans les différentes assemblées 
d'Europe ?"
ou
"En Italie, y-a-t-il une différence dans la proportion des femmes dans les 
chambres hautes et basses ?"
Chaque question appelle à une représentation différente des données.

> **1.** Posez-vous une question sur les données 
(parmi les exemples, ou une autre de votre choix),
et tentez d'y répondre par un graphique.  
Vous prendrez garde à bien exposer la question, le sous-ensemble des données utilisées,
et justifierez la représentation choisie.
