---
title: "DO3 - Formatage de tableaux de données"
subtitle: "Statistiques descriptives"
date: "2025-01-15"
author: "Paul Bastide, Chloé Serre-Combe, Alexandre Capel"
output:
  ioslides_presentation:
    fig_width: 7
    fig_height: 4
  self_contained: true
---

```{r setup, include=FALSE}
knitr::opts_chunk$set(echo = FALSE)
pacman::p_load(ggplot2,
               dplyr, 
               tidyr, 
               tibble)
```


<!-- ************************************************************************ -->
# Approfondissement sur `ggplot`
<!-- ************************************************************************ -->

## Un graphique sympa

Pendant le dernier TP, vous avez pu créer le graphique suivant : 

```{r premier, echo=FALSE, fig.align = 'center'}
#| fig.cap: Votre premier graphique (normalement).
library(ggplot2)
x <- seq(-1, 1, 0.01)
ggplot() +
  aes(x = x, y = x**2) + 
  geom_line(col = "darkblue") +
  labs(title = "Fonction carré sur [-1,1]", x = "x", y = expression(x^2)) + 
  theme_minimal()
```

## Apprendre à enrichir le graphique

Mais si j'avais besoin de mettre plusieurs courbe dans le même graphique comment je peux faire ?

## Nouveau graphique {.build}

J'aimerais maintenant tracer tous les monômes de degré 2 à 5 sur le même graphique. 

<br> \newline

<center> **Mais comment faire ??? :(** </center>

<br> \newline

Heureusement, `ggplot` est trop puissant et nous permet de faire ce que l'on souhaite à conditon d'avoir un jeu de données sous le bon format. 


## Jeu de données

Voilà les valeurs sur $[-1,1]$ des monômes pour chaque degré.

```{r creation}
n <- length(x)
data <- data.frame(x = rep(x, 4), 
                   valeur = c(x**2, x**3, x**4, x**5),
                   degré = factor(c(rep(2, n), rep(3, n), rep(4, n), rep(5, n))))

print(data[c(1,2, n + c(1, 2), 2*n + c(1, 2), 3*n + c(1, 2)), ])
```

Pour séparer en plusieurs courbe pour chaque monome, on utilise l'argument `color` de `aes()`.

## Graphique final 

```{r all-graph, echo = TRUE, fig.align='center',  fig.height=3, fig.width=6}
ggplot(data) + 
  aes(x = x, y = valeur, color = degré) + 
  geom_line() + 
  labs(title = "Fonctions monôme sur [-1,1] pour différents degrés",
       x = "x", y = expression(x^n), color = "n")
```

## Graphique alternatif

On peut aussi séparer chaque graphique (avec `facet_wrap()`) : 

```{r facet, echo = TRUE, fig.align='center',  fig.height=3, fig.width=6}
ggplot(data) + 
  aes(x = x, y = valeur, color = degré) + 
  geom_line(show.legend = F) + facet_wrap(~degré, scales = "free_y") +
  labs(title = "Fonctions monôme sur [-1,1] pour différents degrés",
       x = "x", y = expression(x^n)) 

```

## Très bien mais...{.build}

Imaginons maintenant que le tableau de données soit comme ceci : 

```{r tableau}
data.frame(x = x, x_2 = x**2, x_3 = x**3, x_4 = x**4, x_5 = x**5) |> head()
```

Le code de tout à l'heure ne marche plus...

# Formatage de jeux de données

## SQL

Un langage vachement pratique pour faire de la base de données et pour formater ces derniers est le `SQL`. 

<br> \newline

Il existe des packages utiles qui reproduisent les commandes `SQL`directement en temps réel.

## Le monde de `tidyverse` {.build} 

$\hookrightarrow$ regroupe plusieurs libraries utiles pour les sciences des données :

- `ggplot2` que vous connaissez déjà.

- `tibble` utilisation un type autre que `data.frame` qui nécessite avoir une bonne hygiène dans la manipulation des données.

- `dplyr` regroupe toute une grammaire pour manipuler des jeux de données.

- `tidyr` pour pouvoir bien structurer les jeux de données (compatible avec `tibble`)

## Quelques commandes `dplyr`

- `select()` : va sélectionner un sous-ensemble de variable (donc les colonnes) que vous avez choisi.

- `slice()` : sélectionne des lignes. 

- `filter()` : va sélectionner les individus qui vérifie une condition.

- `mutate()` : crée une nouvelle colonne, calculable à partir des variables du jeu de données.



## Exemple


Prenons ce jeu de données simple : 
```{r}
data <- tibble(x = x, x_2 = x**2)
data[1:10, ]
```

## Exemple 1

On aimerait prendre uniquement l'image de la fonction entre $[0,1]$ : 

```{r filter, echo = TRUE}
head(filter(data, x>=0))
```

## Exemple 2

On aimerait ajouter une nouvelle colonne représentant la fonction $x \mapsto x^2+x$ : 

```{r ex1, echo=TRUE}
head(mutate(data, new = x + x_2))
```

## Exemple 3 


On aimerait sélectionner juste la colonne `x_2` : 

```{r ex2, echo=TRUE}
head(select(data, x_2))
```

## Exemple plus compliqué

On aimerait sélectionner la nouvelle fonction définie uniquement sur $[0,1]$ avec la valeur de $x$ correspondante : 

```{r ex3, echo=TRUE}
head(select(filter(mutate(data, new = x + x_2), x >= 0), x, new))
```

(là, ça commence à être dur de suivre le code...)

## Le pipe

Il existe un moyen de rendre plus lisible toute ces commandes : le **pipe**. 

## Le pipe {.build}

Le pipe `|>` est une commande qui permet d'envoyer un élément dans le premier argument d'une fonction. 

```{r pipe, eval=FALSE, echo = TRUE}
var1 |> fonction(arg2 = var2, ...)
# est la même chose que 
fonction(arg1 = var1, arg2 = var2, ...)
```

$\hookrightarrow$ facilite la lisibilité, surtout quand on enchaîne des commandes `dplyr` 

## Exemple précédent {.build} 

La commande : 

```{r ex-pipe1, eval = FALSE, echo=TRUE}
select(filter(mutate(data, new = x + x_2), x >= 0), x, new)
```

équivaut à :

```{r ex-pipe2, eval = FALSE, echo=TRUE}
data |> 
  mutate(new = x + x_2) |>    # création nouvelle variable
  filter(x >= 0) |>           # filtrage sur les lignes où x >= 0
  select(x, new)              # sélection des variables intéressantes
```

<center> Bien plus lisible je trouve. </center>

## Code compact 

Le pipe est utilisable partout, même sur `ggplot` :

```{r ex-ggplot, echo=TRUE, fig.align='center',  fig.height=3, fig.width=6}
data |> mutate(new = x + x_2) |>
  filter(x >= 0) |> select(x, new) |> 
  ggplot() + aes(x = x, y = new) + geom_line(col = "darkblue") +
    labs(x = "x", y = expression(x^2 + x), title = "New function")
```

## Retour sur le jeu de données

Comment régler ce problème de `ggplot` ?

```{r rappel, echo = TRUE}
data2 <- data.frame(x = x, x_2 = x**2, x_3 = x**3, x_4 = x**4, x_5 = x**5)
head(data2)
```

## Une commande `tidyr` pratique

Dans la librairie `tidyr`, il y a une fonction pratique nommé `pivot_longer()`.

$\hookrightarrow$ permet de fusionner des colonnes en unique variable.

$\hookrightarrow$ crée une nouvelle variable indiquant de quelle variable la valeur provient.


## Utilisation sur notre exemple 

```{r pivot-longer, echo=TRUE}
data2 |>
  pivot_longer(cols = c(x_2, x_3, x_4, x_5)) |> head()
```

On a donc les 4 variable qui ont fusionné en une variable `value` et on a crée une autre variable `name`, dite "informative", qui nous indique d'où provient la valeur de la ligne.

## Quelques arguments utiles

Il y a des arguments supplémentaires facilitant ensuite la construction du `ggplot` : 

- `values_to=` : pour indiquer le nom de la variable fusionnée.

- `names_to=` : pour indiquer le nom de la variable informative.

- `names_prefix=` : utile pour supprimer le début des variables initiales lors de leur transcription en modalités de la variable informative.



## Version finale 

```{r pivot-longer-final, echo=TRUE}
data2 |>
  pivot_longer(cols = starts_with("x_"),   
               values_to = "Valeurs",     
               names_to = "Degré",         
               names_prefix = "x_") |>    
  filter(x == -1)
```

et on retombe sur le même tableau que tout à l'heure qui est compatible avec une utilisation de `ggplot`.
