---
title: "IG4 - Visualisation"
subtitle: "Introduction"
author: "Paul Bastide, Chloé Serre-Combe"
output:
  ioslides_presentation:
    fig_width: 7
    fig_height: 4
  self_contained: true
---

```{r setup, include=FALSE}
knitr::opts_chunk$set(echo = TRUE)
```

<!-- ************************************************************************ -->
# Informations Pratiques
<!-- ************************************************************************ -->

## Enseignants

- Paul Bastide
    - paul.bastide@umontpellier.fr
    - Statistiques appliquées, Évolution

- Chloé Serre-Combe
    - chloe.serre-combe@umontpellier.fr
    - Statistique des extrêmes, statistique spatiale
    
## Module

* Statistiques descriptives
  * Comment résumer un tableau de données ?

* Visualisation
  * Comment visualiser des données ?

* Outils
  * `Rmarkdown`
  * `ggplot2`
  * `shiny`

## Sources de données

* [Open Data Montpellier Méditerranée Métropole](https://data.montpellier3m.fr/datasets)

* [data.gouv.fr](https://www.data.gouv.fr/fr/),
avec son [compte Twitter](https://twitter.com/datagouvfr)

* [data.europa.eu](https://data.europa.eu/euodp/en/home) et le [European Data Portal](https://www.europeandataportal.eu/en)

* [data.sncf.com](https://data.sncf.com)

* [Tidy Tuesday](https://github.com/rfordatascience/tidytuesday#datasets), sur Twitter [#tidytuesday](https://twitter.com/search?q=%23tidytuesday)

* [Five Thirty Eight](https://data.fivethirtyeight.com/)
et sa [librairie](https://CRAN.R-project.org/package=fivethirtyeight) associée

* [KD Nuggets](https://www.kdnuggets.com/datasets/index.html)

* ...

## Ressources

* *Fundamentals of Data Visualization*, Claus O. Wilke:
  * [Livre](https://clauswilke.com/dataviz/)
  * [Cours](https://wilkelab.org/SDS375/)

* *Data Visualization, A practical introduction*, Kieran Healy:
  * [Livre](https://socviz.co/)

* Page [GitHub](https://github.com/chloesrcb/ig4-dataviz/) du cours

## GitHub `ig4-dataviz`

* Basé sur le [repo GitHub de Paul Bastide](https://github.com/pbastide/do3-dataviz)

* https://github.com/chloesrcb/ig4-dataviz/

* Les diapos sont dans `slide`

* Les TPs sont dans `TP`

<!-- ************************************************************************ -->
# R Markdown
<!-- ************************************************************************ -->

## `Markdown` : langage à balises

**Entrée** :

```
Je peux écrire en *italique*, en **gras**, et même du `code`.

Grâce au $\LaTeX$ je connais l'identité d'Euler : $e^{i\pi} + 1 = 0$.
```

**Sortie** :

Je peux écrire en *italiques*, en **gras**, et même du `code`.

Grâce au $\LaTeX$, je connais l'identité d'Euler : $e^{i\pi} + 1 = 0$.


$~$
**Format** :
PDF, HTML, documents, diapos, ...

## `R Markdown` : Code reproductible

**Entrée** :

````
La fonction `rnorm()` simule des gaussiennes.
`r ''````{r}
set.seed(12890926) # graine (Quia Sapientia)
rnorm(5)           # 5 gaussiennes centrées réduites
`r ''````
````

**Sortie** :

La fonction `rnorm()` simule des gaussiennes.
```{r}
set.seed(12890926) # graine (Quia Sapientia)
rnorm(5)           # 5 gaussiennes centrées réduites
```


## `R Markdown` : Graphiques reproductibles

Le volcan Maunga Whau (Mt Eden), Auckland, Nouvelle-Zélande

```{r demo}
filled.contour(volcano, color.palette = terrain.colors, asp = 1)
```

## `R Markdown`

* [Introduction complète](https://rmarkdown.rstudio.com/lesson-1.html)

* [Fiche résumée](https://raw.githubusercontent.com/rstudio/cheatsheets/master/rmarkdown-2.0.pdf)

* [RStudio](https://rstudio.com/)

* Ces diapos sur [GitHub](https://github.com/chloesrcb/ig4-dataviz/)
