---
title: "DO3 - Visualisation"
subtitle: "R-Shiny"
author: "CAPEL Alexandre"
date: "2025-03-24"
output: ioslides_presentation
---

```{r setup, include=FALSE}
knitr::opts_chunk$set(echo = FALSE)
library(shiny)
```

<!-- ************************************************************************ -->
# Présentation R-Shiny
<!-- ************************************************************************ -->

## `R-Shiny

`Shiny` est une librairie `R`, intégré directement dans `R`studio qui permet de construire facilement des graphiques interactifs (voire des applications) sous forme d'une *WebApp*. 

## Exemple d'applications 

[drinkr](https://gallery.shinyapps.io/drinkr/) constitue un petit exemple introductif de l'utilisation de Shiny pour le calcul du taux d'alcool dans le sang en fonction de votre consommation.

## Exemple d'applications 

Cet outil est aussi utilisé par l'administration française, voir par
exemple la [ségrégation résidentielle en France](https://francestrategie.shinyapps.io/app_seg/),
par [France Stratégie](https://www.strategie.gouv.fr/).

<!-- ************************************************************************ -->
# Premiers pas
<!-- ************************************************************************ -->

## Structure générale

Il y a deux fichiers : 

- Le fichier `server.R` contient toutes les instructions pour tracer les graphiques
proprement dits, et produit l'objet **output**.

- Le fichier `ui.R` contient lui les informations sur l'interface, et produit
l'objet **input**.


## Fusion des deux fichiers

Il est possible de directement créer l'application à l'aide d'un seul fichier : dans ce cas, il faudra créer deux variables `server` et `ui` et les faire communiquer via la fonction `shinyApp()` de la librairie `shiny`. 

```{r, echo = TRUE, eval =FALSE}
shinyApp(ui = ui, server = server) 
```


## Communication input/output 

Les deux fichiers communiquent entre eux grâce aux **ID** des champs de ces différents objets.

## Accès aux inputs {.build}

Lorsqu'un input est créé, on lui donne un **ID**. Par exemple : 

```{r, echo = TRUE, eval = FALSE}
sliderInput(inputID = "bins", ...)
```

puis lorsqu'on veut l'utiliser dans une fonction, on fait appel à lui de la manière suivante : 

```{r, echo = TRUE, eval = FALSE}
bins <- seq(min(x), max(x), length.out = input$bins + 1)
```

dans le fichier `server.R`.

## Accès aux outputs {.build}

Pour créer un output, on doit également lui donner un **ID** mais d'un manière différente :

```{r, echo = TRUE, eval = FALSE}
output$distPlot <- ... 
```

puis on l'appelle ainsi dans le fichier `ui.R` : 

```{r, echo = TRUE, eval = FALSE}
plotOutput("distPlot")
```



<!-- ************************************************************************ -->
# Interface utilisateur
<!-- ************************************************************************ -->

## Création de la mise en page

Avant de commencer à créer l'appliction, il faut faire créer le **layout**. 

Il existe déjà plusieurs fonctions dans `R`-Shiny donnant des rendus différents : 

- `verticalLayout()`, `flowLayout()` et `splitLayout()`, ou `fixedPage()` et `fluidPage()` sont disponibles directement dans `R`-Shiny 

- d'autres packages existent : `bslib` et les layout `page_sidebar()`, `page_navbar()`...


## Exemple 

```{r, echo = TRUE, eval = FALSE}
fluidPage(titlePanel("Mon titre"),
          sidebarPanel(
            ... # dans une barre latérale, pour les entrées
            ), 
          mainPanel(
            ...# dans un panneau à coté, pour les sorties
            )
          )
```


<img src = "figures/cours_8/layout.png" width = 100% style = "text-align: right; vertical-align: middle"></img>

## Type d'entrées - Bouton 


```{r, echo = TRUE, eval = FALSE}
fluidPage(titlePanel("Mon titre"),
          sidebarPanel(
             actionButton("inputId", label = "Mon beau bouton")
            ), 
          mainPanel(
            ...# dans un panneau à coté, pour les sorties
            )
          )
```


<img src = "figures/cours_8/bouton.png" width = 70% style = "text-align: right; vertical-align: middle"></img>

## Type d'entrées - Glissement

```{r, echo = TRUE, eval = FALSE}
fluidPage(titlePanel("Mon titre"),
          sidebarPanel(
             sliderInput("inputId",
                        "ce que ça veut dire : ",
                        min = val_min,
                        max = val_max,
                        value = val_init),
            ), 
          mainPanel(
            ...# dans un panneau à coté, pour les sorties
            )
          )
```


<center>
<img src = "figures/cours_8/slide.png" width = 60% style = "text-align: right; vertical-align: middle"></img>
</center>

## Et pleins d'autres choses...

<center>
<img src = "figures/cours_8/input_summary.png" width = 80% style = "text-align: right; vertical-align: middle"></img>
</center>

Source : [Shiny documentation](https://shiny.posit.co/r/getstarted/build-an-app/reactive-flow/ui-inputs.html)

<!-- ************************************************************************ -->
# La fonction serveur
<!-- ************************************************************************ -->

## Le fichier `server.R`

Comme son nom l'indique, il s'agit d'une fonction particulière : 


```{r, echo = TRUE, eval = FALSE}
function(input, output, session){
  
   ....
  
}
```


On vouit qu'il a accès aux entrées fournie dans l'interface utilisateurs : on va donc pouvoir les utiliser ensuite dans les codes qui fourniront les sorties. 

## Fonctions de rendu

Selon le type de sortie, on ne va pas utiliser la même fonction de rendu. 

## Fonctions de rendu - Plot


```{r, echo = TRUE, eval = FALSE}
output$distPlot <- renderPlot({
  
  ....
  
})
```

<center>
<img src = "figures/cours_8/plotoutput.png" width = 60% style = "text-align: right; vertical-align: middle"></img>
</center>



## Fonctions de rendu - Table


```{r, echo = TRUE, eval = FALSE}
output$distTable <- renderTable({
  
  ....
  
})
```

<center>
<img src = "figures/cours_8/tableoutput.png" width = 60% style = "text-align: right; vertical-align: middle"></img>
</center>


## Dans l'interface utilisateur {.build}

Bien sur, pour chaque type de sortie, il faut adapter le code dans le fichier `ui.R` :

- pour un objet issu de `renderPlot()` il faut utiliser `plotOutput("nom_plot")`

- - pour un objet issu de `renderTable()` il faut utiliser `tableOutput("nom_table")`


## Exemple

```{r, echo = TRUE, eval = FALSE}
mainPanel(
          plotOutput("distPlot"),
          tableOutput("table")
      )
```

<center>
<img src = "figures/cours_8/table_plot.png" width = 60% style = "text-align: right; vertical-align: middle"></img>
</center>

## Une liste non exhaustive 

<center>
<img src = "figures/cours_8/render_summary.png" width = 80% style = "text-align: right; vertical-align: middle"></img>
</center>

$~$ 

Source : [Shiny documentation.](https://shiny.posit.co/r/getstarted/build-an-app/reactive-flow/render-functions.html)



<!-- ************************************************************************ -->
# Customisation de l'interface
<!-- ************************************************************************ -->

## Construction 

`R`-Shiny dispose d'une liste de fonction (des "tags") qui nous permettent d'accèder aux tags HTML.

```{r}
names(tags)
```


## Les tags HTML

On peut les utiliser de la manière suivante : 

```{r, echo = TRUE, eval = FALSE}
tags$p()
```

## Liste de certains tags 

- `b` : pour **bold** c'est à dire mettre le texte en gras. 

- `h1`, `h2`, ..., `h6` : pour les titres sous-titres etc... 

- `p` : pour faire des paragraphes. 

- `br`: pour séparer les lignes.

- `a` : pour ajouter un lien. 

- `img`: pour ajouter une image.

...

## La fonction HTML {.smaller}


Si vous préférez faire du pur HTML vous pouvez utiliser directement la fonction `HTML()`

```{r, echo = TRUE}
HTML(
  "<center> Voilà un texte <b> en gras </b> avec <br> un saut de ligne.</center>"
  )
```


## Strcturer une page

Bien sur, il existe aussi des fonctions toute faites pour pouvoir structurer facilement son application.

## Les `card` {.build .smaller}

On peut utiliser les fonctions `card()` et `layout_columns()` dans un layout `page_sidebar()` pour structure avec des cases par exemple : 

```{r, echo = TRUE, eval = FALSE}
page_sidebar(
  title = titlePanel("Old Faithful Geyser Data"),
  sidebar = sidebar(
    sliderInput("bins","Number of bins:",
                min = 1, max = 50, value = 30),
    actionButton("name", label = "Coucou, je sers a rien.")),
    mainPanel(
      layout_columns(
        h4("Voilà une disposition simple possible"),
        card(plotOutput("distPlot")),
        card(tableOutput("table")),
        card(
          HTML(
            "<center><h5>C'est pas si dur de bien faire les choses.</h5></center>"
            )
          ),
        col_widths = c(12, 8, 4)
        )
  )
)
```

## La sortie

<center>
<img src = "figures/cours_8/cards.png" width = 100% style = "text-align: right; vertical-align: middle"></img>
</center>

## Éléments conditionnels 

On peut utiliser la fonction `conditionalPanel()` pour afficher certains éléments sous conditions. 

```{r, eval=FALSE, echo=TRUE}
sidebar = sidebar(
          checkboxInput("select_bins",label = "Contrôle des bins", 
                        value = FALSE),
          conditionalPanel(
            condition = "input.select_bins == true",
            sliderInput("bins",
                        "Number of bins:",
                        min = 1,
                        max = 50,
                        value = 30)
          ),
          actionButton("name", label = "Coucou, je sers a rien."))
```


## La sortie

<center>
<img src = "figures/cours_8/condpanel1.png" width = 100% style = "text-align: right; vertical-align: middle"></img>
</center>

## La sortie

<center>
<img src = "figures/cours_8/condpanel2.png" width = 100% style = "text-align: right; vertical-align: middle"></img>
</center>


## Les thèmes

Bien sûr, on peut changer la tête de l'application en utlisant des templates déjà existant sur `R`-shiny. 

$~$ 

On peut par exemple utiliser les thèmes `Bootswatch` issu du package `bslib`. 

## Les thèmes

On ajoute par exemple la fonction `bs_themer()` dans la fonction du fichier `server.R`. Un menu apparait alors : 

<center>
<img src = "figures/cours_8/bootswatch.png" width = 100% style = "text-align: right; vertical-align: middle"></img>
</center>

## Les thèmes

**Attention.** Cette fonction ne s'utilise que pendant la phase de développement afin de choisir un thème. Ensuite, il faut le retirer et mettre le code suivant dans le fichier `ui.R` : 

```{r, echo = TRUE, eval = FALSE}
page_sidebar(
  title = titlePanel("Old Faithful Geyser Data"),
  ...
  theme = bs_theme(bootswatch = "minty")
)
```


## Résultat 

<center>
<img src = "figures/cours_8/minty.png" width = 100% style = "text-align: right; vertical-align: middle"></img>
</center>

## Pleins d'autres choses sont possibles

Bien sur, on peut aussi ajouter une barre de navigation, des images et pleins de graphiques intéractifs pour étofer notre application.

## Référence


- [Shiny tutoriel](https://shiny.posit.co/r/getstarted/build-an-app/reactive-flow/render-functions.html)

- [Guide complet](https://shiny.rstudio.com/tutorial/).



